【裁判字號】    99,上訴,847
【裁判日期】    990727
【裁判案由】    偽造文書等
【裁判全文】
臺灣高等法院臺中分院刑事判決         99年度上訴字第847號
上  訴  人  臺灣臺中地方法院檢察署檢察官
被      告  乙○
選任辯護人  陳鴻飛  律師
被      告  戊○○
上列上訴人因被告等犯偽造文書等案件，不服臺灣臺中地方法院
99年度訴字第206號中華民國99年3月9日第一審判決 （起訴案號
：臺灣臺中地方法院檢察署98年度偵字第16580號）， 提起上訴
，本院判決如下：
    主    文
原判決撤銷。
乙○共同犯行使偽造私文書罪，處有期徒刑陸月，如易科罰金，
以新臺幣壹仟元折算壹日。申請日期九十六年十二月三日兆豐產
物保險股份有限公司團體傷害險續期繳費通知書之「要／主被保
險人簽名欄」內偽造之「丙○○」署押壹枚、申請日期九十六年
十二月三日軍民利家專案II加保名冊之「主被保險人姓名欄」內
偽造之「郭芳龍」署押壹枚、「主被保險人簽章欄」內偽造之「
郭芳龍」署押壹枚及「持卡人親自簽名欄」內偽造之「丙○○」
署押壹枚，均沒收。
戊○○共同犯行使偽造私文書罪，處有期徒刑月，如易科罰金
，以新臺幣壹仟元折算壹日。緩刑貳年。申請日期九十六年十二
月三日兆豐產物保險股份有限公司團體傷害險續期繳費通知書之
「要／主被保險人簽名欄」內偽造之「丙○○」署押壹枚、申請
日期九十六年十二月三日軍民利家專案II加保名冊之「主被保險
人姓名欄」內偽造之「郭芳龍」署押壹枚、「主被保險人簽章欄
」內偽造之「郭芳龍」署押壹枚及「持卡人親自簽名欄」內偽造
之「丙○○」署押壹枚，均沒收。
    犯罪事實
一、乙○係中央保險經紀人有限公司（下稱：中央保險公司，址
    位臺南市○○路182號5樓）之負責人，緣於民國96年間，因
    利迦產物保險代理人有限公司（下稱：利迦產物公司，址設
    ：臺中市西區○○○○街19號之1） 承攬兆豐產物保險股份有
    限公司（下稱：兆豐產物保險公司）之軍民利家傷害保險專
    案，而與利迦產物公司就前開兆豐產物保險公司之軍民利家
    傷害保險專案成立合作關係，雙方並約定報酬方式，為由利
    迦產物公司就所收取每 1要保人之保險費百分之30作為給付
    中央保險公司之佣金。適於96年11月28日，丙○○向中央保
    險公司業務員丁○○就兆豐產物保險公司前開軍民利家傷害
    保險專案為續保及加保之申請，丙○○並將丁○○所交付之
    軍民利家專案II加保名冊 1紙之申請文件（其中加保名冊內
    登載之人員包含丙○○、李娸安、郭芳龍、林玫君，丙○○
    ，並填妥以信用卡繳費之個人資料及信用卡卡號）填妥及簽
    名後，親自交付予丁○○收取，並由丁○○將前開丙○○所
    填具之加保名冊 1紙及未經丙○○簽名之兆豐產物保險股份
    有限公司團體傷害險續期繳費通知書 1紙（該通知書係由兆
    豐產物保險公司所製作，如丙○○、李娸安、林玫君 3人欲
    續保，則由丙○○在此通知書上簽名同意續保即可，惟該通
    知書上僅列有丙○○、李娸安、林玫君 3人，而未列有郭芳
    龍）交回予乙○，代為向利迦產物公司辦理續保（指丙○○
    、李娸安、林玫君）及申請加保（指郭芳龍）事宜。詎乙○
    於收取前開丙○○之軍民利家專案II加保名冊後，見丙○○
    、李娸安、林玫君 3人本係續保之保戶無庸再辦理申請，而
    郭芳龍並非該專案續保之保戶須另案申請加保，復見丙○○
    已在軍民利家專案II加保名冊上請告知欄內記載：中度精神
    分裂症，已治癒出院（95.11.7）之字樣， 認會增加郭芳龍
    申請加保之困難，詎在未經徵得丙○○、郭芳龍之同意及授
    權下，竟基於意圖為自己不法之所有及偽造私文書、行使偽
    造私文書之犯意，指示與其同具有犯意聯絡之公司助戊○○
    ，於96年12月 3日，在中央保險公司內由戊○○同時在兆豐
    產物保險股份有限公司團體傷害險續期繳費通知書（保單號
    碼0195GPA01697）之「要／主被保險人簽名欄」內偽簽「丙○○」之署押1枚，並填載申請日期96年12月 3日；及在另1
    紙軍民利家專案II加保名冊之「主被保險人姓名欄（親簽）
    」內偽簽「郭芳龍」之署押 1枚，與在「主被保險人簽章欄
    」內偽簽「郭芳龍」之署押 1枚，復在「持卡人親自簽名欄
    」內偽簽「丙○○」之署押 1枚，並改填載申請日期96年12
    月 3日，且將請告知欄位保留空白而未加以註記「中度精神
    分裂症，已治癒出院（95.11.7）」之字樣， 而偽冒以丙○○、郭芳龍之名義填具兆豐產物保險股份有限公司團體傷害
    險續期繳費通知書及軍民利家專案II加保名冊各 1紙，再由
    戊○○於同日（即 3日）先行以傳真之方式，將包含有丙○○、李娸安、林玫君、郭芳龍 4人在內之被保險人加保報備
    明細資料傳真至利迦產物公司，後再由戊○○以掛號郵寄之
    方式，同時將上開被保險人加保報備明細資料內所有續保及
    加保之文件資料（其內包括偽冒以丙○○、郭芳龍名義填具
    之兆豐產物保險股份有限公司團體傷害險續期繳費通知書及
    軍民利家專案II加保名冊各1紙），於96年12月6日寄至利迦
    產物公司，而行使主張丙○○、李娸安、林玫君 3人同意自
    96年12月3日生效續保及郭芳龍自96年12月3日申請加保生效
    ，再由利迦產物公司轉送予兆豐產物保險公司，並經由兆豐
    產物保險公司台中分公司之核保人員審查蓋上96年12月 7日
    意外險收件章，同意丙○○之續保申請（保險契約於96年12
    月 3日生效，保單號碼為0195GPA01697），並導致兆豐產物
    保險公司承辦人員因無法審酌前開郭芳龍的中度精神分裂症
    之病症，而陷於錯誤，進而核准郭芳龍之加保申請（保險契
    約於96年12月 3日生效，保單號碼為0196GPA0000000），自
    足生損害於丙○○、郭芳龍及利迦產物公司、兆豐產物保險
    公司對於申請續保、加保日期正確性之利益及保險契約審核
    、管理之正確性。乙○及戊○○ 2人即以此方式詐得郭芳龍
    加保之佣金新臺幣（下同）150元。嗣於97年9月26日郭芳龍
    離家後，經警方協尋始於97年 9月28日發現郭芳龍因意外溺
    斃於港口死亡。迨至丙○○向兆豐產物保險公司請求郭芳龍
    前開意外險之保險金理賠時，經利迦產物公司核對郭芳龍之
    加保申請相關資料，始知悉上情。
二、案經利迦產物公司訴由臺灣臺中地方法院檢察署檢察官偵查
    起訴。
    理    由
壹、有關於證據能力部分：
    本件被告乙○、戊○○ 2人及被告乙○之選任辯護人對於本
    案證據能力部分，均當庭明確表示沒有意見，同意有證據能
    力（見本院99年5月17日準備程序筆錄）。且查：
一、按現行刑事訴訟法第287條之2規定「法院就被告本人之案件
    調查共同被告時，該共同被告準用有關人證之規定」，即共
    同被告對於其他共同被告之案件而言，為被告以外之第三人
    ，本質上屬於證人，為確保被告對證人之對質詰問權，證人
    於審判中，應依法定程序，到場具結陳述，並接受被告之詰
    問，其陳述始得作為認定被告犯罪事實之判斷依據。本件證
    人即共犯乙○（相對於被告戊○○）、證人即共犯戊○○（
    相對於被告乙○）於本院審理時均分別以證人身分具結作證
    ，並已確實保障被告乙○、戊○○ 2人之對質詰問權及詰問
    權， 本院認以證人（相對於各該被告而言）乙○、戊○○2
    人上揭之證述作為證據為適當，先予指明。
二、按刑事訴訟法第159條之1規定：被告以外之人於審判外向法
    官所為之陳述，得為證據。被告以外之人於偵查中向檢察官
    所為之陳述，除顯有不可信之情況者外，得為證據。此係因
    上開偵查中向檢察官所為之陳述雖仍為審判外之陳述，但立
    法者衡量刑事訴訟法規定檢察官代表國家偵查犯罪、實施公
    訴，依法有訊問被告、證人、鑑定人之權，且實務運作時，
    偵查中檢察官向被告以外之人所取得之陳述，原則上均能遵
    守法律規定，不致違法取供，其可信性極高，為兼顧理論與
    實務為由，而對「被告以外之人於偵查中向檢察官所為之陳
    述」，例外規定除有顯不可信之情況者外，得為證據。本件
    證人丙○○、丁○○、戊○○ 3人於檢察官偵訊中經具結後
    所為之陳述，本院審酌證人丙○○、丁○○、戊○○ 3人於
    檢察官偵訊時係經檢察官告知具結之義務及偽證之處罰，並
    命證人朗讀結文後具結，衡情證人丙○○、丁○○、戊○○
    3人自必小心謹慎以免觸犯偽證罪， 且被告乙○（指對證人
    丙○○、丁○○、戊○○ 3人）、戊○○（指對證人丙○○
    、丁○○2人）2人及被告乙○之選任辯護人於本院審理時亦
    均未提出、主張任何可供證明證人丙○○、丁○○、戊○○
    3人於檢察官偵訊時經具結後所為之陳述， 究有如何之「顯
    有不可信之客觀情況」以供本院得以即時調查，足認證人丙○○、丁○○、戊○○ 3人於檢察官偵訊時經具結結證所為
    之證詞，自得為證據，而有證據能力。
三、按被告以外之人於審判外之陳述， 雖不符刑事訴訟法第159
    條之1至之4等4條之規定， 而經當事人於審判程序同意作為
    證據，法院審酌該言詞陳述或書面陳述作成時之情況，認為
    適當者，亦得為證據；當事人、代理人或辯護人於法院調查
    證據時，知有刑事訴訟法第159條第1項不得為證據之情形，
    而未於言詞辯論終結前聲明異議者，視為有前項之同意，同
    法第159條之5定有明文。經查，本案除上揭所述證據能力部
    分外，其餘卷內所引用之供述證據【含言詞及書面陳述】，
    其性質屬於證人於審判外的陳述，而為傳聞證據，且查無符
    合刑事訴訟法第159條之1至之4等前4條之情形者，原雖無證
    據能力，然此部分供述證據【含言詞及書面陳述】內容，業
    經本院審理時予以提示並告以要旨，且經檢察官、被告乙○
    、戊○○ 2人及被告乙○之選任辯護人表示意見。當事人及
    被告乙○之選任辯護人均已知上述供述證據乃傳聞證據，且
    被告乙○、戊○○ 2人及被告乙○之選任辯護人均明示同意
    作為證據，依上開規定，參酌上開供述證據作成時，或因距
    離案發時間較近；或因較無人情施壓或干擾，且亦無違法、
    不當取供及採證之情形存在，認為以之作為本案之證據亦屬
    適當，自均有證據能力。
四、按被告（此不同於被告以外之人）之自白，非出於強暴、脅
    迫、利誘、詐欺、疲勞訊問、違法羈押或其他不正之方法，
    且與事實相符者，得為證據，刑事訴訟法第156條第1項定有
    明文。本件被告乙○、戊○○ 2人於檢察官偵查中、原審及
    本院審理時所為自白部分，被告乙○、戊○○ 2人及被告乙○之選任辯護人於本院審理時均未提出其他可供證明被告乙○、戊○○ 2人下列經本院所引用之於檢察官偵查中、原審
    及本院審理時所為之自白，究有如何之遭受「強暴、脅迫、
    利誘、詐欺、疲勞訊問、違法羈押或其他不正之方法」始為
    自白之證據，以供本院得以即時調查審認，並參酌上開所述
    證據部分之證據等，均足認被告乙○、戊○○ 2人下列經本
    院所引用之於檢察官偵查中、原審及本院審理時所為之自白
    ，其與事實相符者，依法自得為證據。
貳、有關於認定犯罪事實部分：
一、上揭犯罪事實業據被告乙○、戊○○ 2人於本院審理時就與
    前揭犯罪事實相符部分均供述明確，復於原審法院及本院準
    備程序及審理時就各自涉案犯行均為認罪之陳述，並經證人
    即共犯戊○○、乙○ 2人（相對於各該被告而言）及證人丁○○、己○○ 2人於本院審理時分別結證屬實（詳見本院99
    年7月13日審判筆錄），核與證人丙○○、丁○○、戊○○3
    人於檢察官偵訊時經具結後所結證之情節相符，並有利迦產
    物公司告訴狀所附之郭芳龍保險理賠資料（即理賠給付通知
    ）、偽造之丙○○含眷屬、李娸安、林玫君 3人之兆豐產物
    保險股份有限公司團體傷害險續期繳費通知書影本 1紙（保
    單號碼0195GPA01697）、偽造之郭芳龍軍民利家專案II加保
    名冊影本1紙、丙○○含眷屬李娸安、林玫君及郭芳龍等4人
    之軍民利家專案II加保名冊影本1紙、被告於96年12月3日傳
    真利迦產物保險代理人有限公司郭芳龍等被保險人加保報備
    明細資料1份等附卷可稽。據上足徵被告乙○、戊○○2人所
    為不利於己之自白，核與事實相符應堪採信。又被告乙○、
    戊○○ 2人在未經徵得丙○○、郭芳龍之同意及授權下，竟
    由戊○○同時在兆豐產物保險股份有限公司團體傷害險續期
    繳費通知書（保單號碼0195GPA01697）之「要／主被保險人
    簽名欄」內偽簽「丙○○」之署押 1枚，並填載申請日期96
    年12月3日；及在另1紙軍民利家專案II加保名冊之「主被保
    險人姓名欄（親簽）」內偽簽「郭芳龍」之署押 1枚，與在
    「主被保險人簽章欄」內偽簽「郭芳龍」之署押 1枚，復在
    「持卡人親自簽名欄」內偽簽「丙○○」之署押 1枚，並改
    填載申請日期96年12月 3日，且將請告知欄位保留空白而未
    加以註記 「中度精神分裂症，已治癒出院（95.11.7）」之
    字樣，而偽冒以丙○○、郭芳龍之名義填具兆豐產物保險股
    份有限公司團體傷害險續期繳費通知書及軍民利家專案II加
    保名冊各1紙，再由被告戊○○於同日（即3日）先行以傳真
    之方式，將包含有丙○○、李娸安、林玫君、郭芳龍 4人在
    內之被保險人加保報備明細資料傳真至利迦產物公司，後再
    由被告戊○○以掛號郵寄之方式，同時將偽冒以丙○○、郭
    芳龍名義填具之兆豐產物保險股份有限公司團體傷害險續期
    繳費通知書及軍民利家專案II加保名冊各1紙，於96年12月6
    日寄至利迦產物公司，而行使主張丙○○、李娸安、林玫君
    3人同意自96年12月 3日生效續保及郭芳龍自96年12月3日申
    請加保生效，再由利迦產物公司轉送予兆豐產物保險公司，
    並經由兆豐產物保險公司台中分公司之核保人員審查蓋上96
    年12月 7日意外險收件章，同意丙○○之續保申請（保險契
    約於96年12月 3日生效，保單號碼為0195GPA01697），並導
    致兆豐產物保險公司承辦人員因無法審酌前開郭芳龍的中度
    精神分裂症之病症，進而核准郭芳龍之加保申請（保險契約
    於96年12月 3日生效，保單號碼為0196GPA0000000），自足
    生損害於丙○○、郭芳龍及利迦產物公司、兆豐產物保險公
    司對於申請續保、加保日期正確性之利益及保險契約審核、
    管理之正確性。
二、本件有關法律適用之問題：
  (一)按刑法上一行為而觸犯數罪名之想像競合犯存在之目的，在
    於避免對於同一不法要素予以過度評價，其所謂「同一行為
    」係指所實行者為完全或局部同一之行為而言。因此刑法修
    正刪除牽連犯之規定後，於修正前原認屬於方法目的或原因
    結果之不同犯罪，其間果有實行之行為完全或局部同一之情
    形，應得依想像競合犯論擬（最高法院97年度台上字第3494
    號判決意旨參見）。細觀本件被告 2人上開所為行使偽造私
    文書（指偽造軍民利家專案II加保名冊）與詐取加保佣金（
    指郭芳龍）之行為間，就犯罪實行之過程間確實具有實行之
    行為完全或局部同一之情形存在，自應依想像競合犯論處。
  (二)按署押係指在物體上署名或簽押，用以證明一定之意思表示
    ，或一定之事實者而言，如僅書寫姓名以資識別，而非證明
    一定意思表示或一定事實，且亦非表示本人簽名之意思者，
    則不生署押之問題（最高法院92年度台上字第2648號判決意
    旨參見）。又按文書乃記載人類意思表示之方法，當事人得
    將不同之文書，記載於同一份文件內，故在同一份文件內可
    有不同之文書。上訴人等在委託書之當事人欄書寫他人姓名
    ，與在該委託書下方之「立委託書人」簽名欄簽名，性質不
    同，前者在於識別當事人為何人，後者在於表示委託人簽名
    之意思（最高法院88年度台上字第3936號判決意旨參照）。
    依上開最高法院見解，則本件有關被告戊○○在偽造之軍民
    利家專案II加保名冊經代業務員姓名欄內填寫「丁○○」之
    姓名，而其意思僅在用以識別承辦業務員係何者部分，自不
    生偽造署押之問題。
三、按同時偽造同一被害人之多件同類文書或同一被害人之多張
    支票時，其被害法益仍僅一個，不能以其偽造之文書件數或
    支票張數，計算其法益。此與同時偽造不同被害人之文書或
    支票時，因有侵害數個人法益，係一行為觸犯數罪名者迴異
    （最高法院73年度台上字第3629號判例意旨參見）。核被告
    乙○、戊○○ 2人所為，均係犯刑法第210條、第216條之行
    使偽造私文書罪；及同法第339條第1項之詐欺取財罪。被告
    2人間就上開所為犯行， 均具有犯意聯絡及行為分擔，為共
    同正犯。又被告 2人同時在兆豐產物保險股份有限公司團體
    傷害險續期繳費通知單、軍民利家專案II加保名冊上數次偽
    簽丙○○署押2枚、郭芳龍2枚署押之行為，均係於同一日之
    密切接近之時地實施，各侵害相同法益，各行為之獨立性極
    為薄弱，依一般社會觀念，在時間差距上，難以強行分開，
    在刑法評價上，以視為數個舉動之接續施行，故屬接續犯之
    一行為。另被告 2人於兆豐產物保險股份有限公司團體傷害
    險續期繳費通知單、軍民利家專案II加保名冊上偽造丙○○
    、郭芳龍署押之行為，係其偽造私文書之階段行為，偽造私
    文書後持以行使，其偽造私文書之低度行為，應為行使偽造
    私文書之高度行為所吸收，均不另論罪。又被告 2人以行使
    偽造私文書之一行為，同時侵害丙○○、郭芳龍 2人之法益
    ，乃以一行為觸犯數行使偽造私文書罪名，為同種想像競合
    犯，應論以一罪。另被告 2人行使偽造兆豐產物保險股份有
    限公司軍民利家專案II加保名冊之行為即為詐欺取財之著手
    行為，其2人以1行為同時觸犯行使偽造私文書罪及詐欺取財
    罪，為異種想像競合犯，應依刑法第55條規定，從法定刑較
    重之行使偽造私文書罪處斷。起訴書認應分論併罰，尚有未
    洽，併予敘明。
四、原審法院以被告乙○、戊○○ 2人犯刑法第210條、第216條
    之行使偽造私文書罪及同法第339條第1項之詐欺取財罪，均
    事證明確，而依法予以論罪科刑，固非無見。惟查：本件
    依證人己○○於本院審理時所結證之內容觀之，被告 2人實
    係同時行使偽造之兆豐產物保險股份有限公司團體傷害險續
    期繳費通知單及軍民利家專案II加保名冊，並非分別先後於
    不同時間行使，詎原審判決未予詳查，即遽認被告2人共犯2
    次行使偽造私文書罪並且分別論科刑罰，其認事用法，自有
    違誤。本件被害人丙○○係將丁○○所交付之軍民利家專
    案II加保名冊 1紙（其中加保名冊內登載之人員包含丙○○
    、李娸安、郭芳龍、林玫君，丙○○並填妥以信用卡繳費之
    個人資料及信用卡卡號）於填妥及簽名後，親自交付予丁○○收取，並非如原審判決所認係以傳真之方式交付丁○○收
    受，原審此部分所認亦有未洽。本件檢察官提起上訴認：(一)
    卷內之96年12月 3日丙○○申請之團體傷害險續期繳費通知
    書與同日郭芳龍申請之軍民利家專案II加保名冊，係被告乙○指示被告戊○○將丙○○提出之96年11月28日加保名冊加
    以刪除或隱匿而偽造，再將偽造後之申請資料寄送至利迦產
    物公司，由利迦產物公司轉送兆豐產物保險公司而行使之，
    足生損害於丙○○及郭芳龍及利迦產物公司、兆豐產物保險
    公司對於保險契約審核、管理之正確性。而被告戊○○偽簽
    之姓名不同，侵害之法益亦不相同，此部分應予分論併罰。
    (二)依證人丁○○證稱：伊將單子送給中央保險公司的乙○，
    乙○是親自收下文件，伊是一次交付軍中已經填好的全部分
    文件等語，告訴人己○○陳稱：12月 3日軍民利家專案的續
    保人數很多，乙○是先給伊名冊，先告知伊等這些人要續保
    或新增，後來再寄告證2、3（即偽造之繳費通知書及加保名
    冊）給伊等語。復參酌兆豐公司於96年12月 7日，收受前揭
    偽造之繳費通知書及加保名冊，經審閱後再予以承保。則被
    告 2人詐欺取財之犯行部分應係兆豐公司據其等偽造之文件
    而核發之保險佣金，應論以一次之詐欺取財犯行為宜，原審
    論以二次詐欺取財犯行，並將先前二次行使偽造文書犯行認
    屬詐欺取財之著手，容有誤會。(三)再者，本件自被告乙○提
    出而行使偽造之繳費通加書等文件予利迦公司迄兆豐公司加
    以審核而同意承保間，已間隔數日，時間上並無密接狀態，
    依一般社會觀念，在刑法評價上，應將二次行使偽造文書及
    一次詐欺取財等犯行視為非同一之犯罪行為，予以分論併罰
    為當。縱認被告 2人偽造文書之初即有詐欺取財之意圖，惟
    偽造文書與詐欺間本屬不同行為，而刑法第55條後段牽連犯
    之規定，亦於94年1月7日修正公布刪除，並於95年7月1日施
    行，是於新法修正施行後，被告2人所涉上開2罪間，應論以
    數罪。是原審認該二罪具一行為觸犯數罪名之想像競合關係
    ，恐有未洽。(四)被告乙○係中央保險經紀人有限公司之負責
    人，與被告戊○○間具主從支配關係其明知保險經紀人係為
    被保險人利益，洽訂保險契約或提供相關服務，而收取佣金
    或報酬，不得故意隱匿保險契約重大事項，竟為賺取保險佣
    金而指示行政助理即被告戊○○，虛偽隱匿丙○○告知郭芳
    龍患有中度精神分裂症，已治癒出院之事項，另再填載郭芳
    龍健康良好之加保名冊，實已悖離保險經紀人係基於被保險
    人之利益存在之目的，並造成利迦及兆豐公司不及拒絕承保
    或提高保險費用而致生損害。原審未能考量被告乙○違反義
    務之程度甚高，就其共同行使偽造私文書部分僅分別量處有
    期徒刑 3月，實屬過低，未能收警惕之效等語指摘原判決不
    當。其中上訴理由(一)部分，檢察官顯未注意被告戊○○係於
    同一時地，同時偽簽丙○○及郭芳龍 2人之署押以偽造私文
    書，後並同時加以行使主張，要非於不同之時地，分別偽簽
    丙○○及郭芳龍 2人之署押而偽造私文書，及分別予以行使
    主張之情形，自無予分論併罰之餘地（此可參見最高法院73
    年度台上字第3629號判例意旨自明）；另上訴理由(二)部分，
    經本院審視原審判決並無檢察官上訴理由所指之「原審論以
    二次詐欺取財犯行，並將先前二次行使偽造文書犯行認屬詐
    欺取財之著手」之記載，此部分上訴意旨所指容有誤會；又
    上訴理由(三)部分，因本件被告 2人上開所為行使偽造私文書
    與詐取加保佣金之行為間，就犯罪實行之過程間確實具有實
    行之行為完全或局部同一之情形存在，原審依想像競合犯論
    處，於法亦無不合（此可參見最高法院97年度台上字第3494
    號判決意旨）。至上訴理由(四)所指認原審未能考量被告乙○
    違反義務之程度甚高，所量處之刑度實屬過低部分則為有理
    由（見後述）。原審判決既有上揭疏誤，且經檢察官提起上
    訴，即屬無可維持，應由本院予以撤銷改判。本院審酌被告
    乙○、戊○○前均無任何犯罪紀錄，素行良好，有卷附臺灣
    高等法院被告前案紀錄表可參、被告 2人犯罪之動機、目的
    或僅為圖一時之方便；或均僅為圖得一己之私利、被告 2人
    犯罪時並未受有刺激、被告 2人同時將偽冒以丙○○、郭芳
    龍名義填具之兆豐產物保險股份有限公司團體傷害險續期繳
    費通知書及軍民利家專案II加保名冊各 1紙，寄至利迦產物
    公司，再由利迦產物公司轉送予兆豐產物保險公司，更導致
    兆豐產物保險公司承辦人員因無法審酌郭芳龍的中度精神分
    裂症之病症，進而核准郭芳龍之加保申請，致生損害於丙○○、郭芳龍及利迦產物公司、兆豐產物保險公司，手段實值
    非難、所偽造文書之數量，與對被害人利迦產物公司及兆豐
    產物保險公司所造成之商譽損失與日後所產生之困擾甚多，
    所生危害之程度非淺，兼衡以被告乙○為公司負責人，被告
    戊○○為受雇人，僅領取微薄之薪水，復聽命於被告乙○行
    事，情節較輕，及其等因本案犯罪所得非高，事後皆坦承犯
    行態度尚屬良好，惟均未與告訴人達成和解賠償損害等一切
    情狀，分別量處如主文第二、三項所示之刑，並均諭知易科
    罰金之折算標準。另被告戊○○前未曾因故意犯罪而受有期
    徒刑以上刑之宣告，有被告戊○○之臺灣高等法院被告前案
    紀錄表可參，被告戊○○偶因一時失慮致觸犯本件刑責，惟
    事後坦承犯行，及其涉案程度較淺，諒其經此偵審程序及刑
    之宣告，當知所警惕而無再犯之虞，本院綜核各情，認所宣
    告之刑以暫不執行為適當，爰就被告戊○○部分併予宣告緩
    刑 2年，以啟自新。至被告乙○為公司負責人，涉案情節較
    重，且未能與告訴人達成民事和解，自不宜為緩刑之宣告，
    併予敘明。
五、沒收部分：
    按被告用以詐欺取財之偽造、變造等書類，既已交付於被害
    人收受，則該物非屬被告所有，除偽造書類上偽造之印文、
    署押，應依刑法第219條予以沒收外，依同法第38條第3項之
    規定，即不得再對各該書類諭知沒收（最高法院43年臺上字
    第747號判例意旨參見） ；又按刑法上之偽造署押罪，係指
    單純偽造簽名、畫押而言，若在制式之書類上偽造他人簽名
    ，已為一定意思表示，具有申請書或收據等類性質者，則係
    犯偽造文書罪（該偽造署押為偽造文書之部分行為不另論罪
    ）。又在申請書類之姓名欄填寫申請人姓名，僅在識別何人
    申請，並非表示本人簽名之意思，尚不生偽造署押問題，該
    填載自不得依刑法第219條諭知沒收 （最高法院85年度台上
    字第146號判決意旨參照）。查本件被告2人所偽造之兆豐產
    物保險股份有限公司團體傷害險續期繳費通知單、偽造之郭
    芳龍軍民利家專案II加保名冊各 1紙，均已因行使而交付予
    兆豐產物保險公司收受，已非屬被告 2人所有之物，就該文
    書本身，自不得予以宣告沒收之。惟申請日期96年12月 3日
    兆豐產物保險股份有限公司團體傷害險續期繳費通知書之「
    要／主被保險人簽名欄」內偽造之「丙○○」署押 1枚、申
    請日期96年12月 3日軍民利家專案II加保名冊之「主被保險
    人姓名欄（親簽）」內偽造之「郭芳龍」署押 1枚、「主被
    保險人簽章欄」內偽造之「郭芳龍」署押 1枚及「持卡人親
    自簽名欄」內偽造之「丙○○」署押 1枚，因係屬偽造之署
    押，均應依刑法第219條之規定宣告沒收之。
據上論斷，應依刑事訴訟法第369條第1項前段、第364條、第299
條第1項前段， 刑法第28條、第216條、第210條、第339條第1項
、第55條、第41條第1項前段、第74條第1項第1款、第219條、刑
法施行法第1條之1第1項、第2項前段，判決如主文。
本案經檢察官甲○到庭執行職務。
中    華    民    國    99    年     7    月    27    日
            刑事第九庭    審判長法  官  江  德  千
                                法  官  賴  妙  雲
                                法  官  許  旭  聖
以上正本證明與原本無異。
如不服本判決應於收受送達後10日內向本院提出上訴書狀，其未
敘述上訴之理由者，並得於提起上訴後10日內向本院補提理由書
（均須按他造當事人之人數附繕本）「切勿逕送上級法院」。

                                書記官  紀  美  鈺
中    華    民    國    99    年    7     月    30    日
附錄本案論罪科刑法條依據：
中華民國刑法第216條
行使第210條至第215條之文書者，依偽造、變造文書或登載不實
事項或使登載不實事項之規定處斷。
中華民國刑法第210條
偽造、變造私文書，足以生損害於公眾或他人者，處5年以下有
期徒刑。
中華民國刑法第339條
意圖為自己或第三人不法之所有，以詐術使人將本人或第三人之
物交付者，處5年以下有期徒刑、拘役或科或併科1千元以下罰金
。
以前項方法得財產上不法之利益或使第三人得之者，亦同。
前二項之未遂犯罰之。

司法院資訊處製作；財團法人民間司法改革基金會備份。
